【裁判字號】    86,訴,485
【裁判日期】    900824
【裁判案由】    請求回復原狀
【裁判全文】
臺灣士林地方法院民事判決  八十六年度訴字第四八五號
    原      告  丁○○
                丙○○
                戊○○
    被      告  申○○
    被      告  丑○○
    被      告  己○○
    被      告  癸○○
    被      告  甲○○
    被      告  辰○○○
    被      告  壬○○
    被      告  舒正庚
    被      告  子○○
    被      告  酉○○
    被      告  卯○○
    被      告  寅○○
    被      告  午○○○
    被      告  未○○
    被      告  巳○○
    被      告  乙○○
    被      告  蔡敏行
    被      告  綠堤企業有限公司
    法定代理人  庚○○
    被      告  國皇建設有限公司
    法定代理人  辛○○
                滕澤珩
右當事人間請求回復原狀事件，本院判決如左：
    主    文
原告之訴駁回。
訴訟費用由原告負擔。
    事實及理由
一、原告主張：被告申○○、丑○○、己○○、癸○○、甲○○、辰○○○、壬○○
    、舒正庚、子○○、酉○○、卯○○、寅○○、午○○○、未○○、巳○○、乙○○、蔡敏行等十七人，於民國六十九年一月二十日，與訴外人林聖光簽訂房屋
    土地合建契約書（以下簡稱合建契約），並出具土地使用權同意書，將其等所有
    坐落台北縣汐止鎮○○段車坪寮小段一六六之二地號面積三八四四三平方公尺土
    地，交由訴外人林聖光規劃建屋出售，嗣訴外人林聖光即將前開土地規劃後，興
    建國家公園別墅社區房屋，剩餘同地號面積一千一百七十三坪土地，即設計為游
    泳池、戲水池、更衣室、網球場、籃球場、警衛室等公共設施（以下簡稱系爭公
    共設施）。原告係前開國家公園別墅社區房屋承購戶（其中原告丁○○係向訴外
    人江秀英、林聖光購買、原告丙○○、戊○○係分別向被告舒正庚、寅○○購買
    ），而依前開合建契約第三條、第十六條規定可知，前開公共設施之規劃係為別
    墅社區而興建，故應為該社區之附屬從物，且依合建契約可知前開土地之全部均
    在合建範圍，並無約定其中一千一百七十三坪公共設施用地由被告申○○等十七
    人保留，另依原告丁○○與訴外人江秀英所訂買賣契約第六條約定，亦可知社區
    全部住戶對前開公共設施均有使用權。詎被告申○○等十七人竟將前開公共設施
    坐落之土地，提供與被告國皇建設有限公司（以下簡稱國皇公司）合建房屋，而
    國皇公司明知原告等就系爭公共設施及坐落土地有使用權，仍逕委託綠堤企業有
    限公司非法拆除如附圖所示之泳池、網球場、籃球場等公共設施，並以圍籬圈圍
    ，而侵害原告對該等公共設施之使用權，被告等並因此而共同受利，爰依侵權行
    為及不當得利之規定，請求被告等共同拆除圍籬，並將該等公共設施回復原狀交
    還原告使用等語。並聲明（一）被告應共同將坐落台北縣汐止鎮○○○段車坪寮
    小段一六六之二地號上之圍籬拆除，並將坐落其上面積０．一０三公頃之原有泳
    池設備（即附圖甲所示部分）、面積０．０九七０公頃之網球場（即附圖乙所示
    部分）、面積０．０三九八公頃之籃球場（即附圖丙所示部分）回復原狀，被告
    等並應將前開地號土地面積０．一四八三公頃交還原告使用。（二）訴訟費用由
    被告負擔。
二、（一）被告申○○等十七人則以：原告戊○○前曾依侵權行為及不當得利之法律
    關係，代位訴外人林聖光請求被告申○○等十七人賠償新台幣（下同）七百萬元
    ，而經台灣士林地方法院八十三年度重訴字第一二一號審理，並認定訴外人林聖
    光承攬系爭合建工程，應將網球場、籃球場、游泳池等遊憩設施建造完成並交付
    被告申○○等十七人，此係訴外人林聖光依合建契約應履行之義務，訴外人林聖
    光對系爭設施並無所有權，亦無事實上之處分權，故原告縱提出與訴外人林聖光
    間之買賣契約約定社區住戶得使用系爭設施，然並無拘束被告申○○等人之效力
    ，故原告代位訴外人林聖光向被告申○○等請求賠償損害，並無理由。該判決並
    已確定在案。另被告申○○等十七人前曾起訴請求確認戊○○等人對前開土地上
    之游泳池、籃球場、網球場等設施使用權不存在，該事件法院亦判決戊○○等敗
    訴確定，相關之最高法院八十四年度台上字第二二三六號判決，亦認定依系爭合
    建契約之性質及民法六十六條規定，系爭設施應屬申○○等所有，且依合建契約
    條款以觀，並無被告申○○等同意將系爭設施交由社區全體住戶使用之約定，故
    僅憑買賣契約，仍不能為其對系爭設施有使用權之認定。依前開判決足認原告就
    系爭土地上之游泳池、籃球場、網球場並無任何法律上正當權源存在。故原告主
    張被告等侵害其使用權及不當得利，尚乏依據等語，資為抗辯。（二）被告國皇
    公司則以：依系爭合建契約，雖約定訴外人即建商林聖光應利用公共設施保留地
    規劃公園、網球場、羽毛球場等遊憩設施，然就興建房屋後所餘台北縣汐止鎮○○○段車坪寮小段一六六─二號面積一一七三坪部分土地，並無約定興建後之房
    屋與土地承購住戶有使用權利存在，縱原告等與個別出賣人間所訂國家公園別墅
    社區之房地買賣契約中，縱約定買受人就別墅區公共設施有使用權，然買賣契約
    僅於該當事人間發生效力，意即僅發生出賣人是否依買賣契約履行給付條件問題
    ，而前開土地既登記被告申○○等人所有，而其等並未授與住戶使用權，則被告
    國皇公司依被告申○○等之同意書，合法將系爭土地上之設施拆除，並無侵害原
    告權利，而原告亦無損害可言等語資為抗辯。（三）被告綠堤公司則以：其承包
    國皇公司之拆除工程，當時國皇公司與地主曾對其出示買賣契約書，故其係依約
    行事等語。並均聲明：原告之訴駁回。
三、程序方面：
    訴訟標的於確定之終局判決中經裁判者，當事人不得就該法律關係更行起訴，如
    當事人違背此項規定更行起訴者，法院應認原告之訴為不合，以裁定駁回之（民
    事訴訟法第四百條第一項、第二百四十九條第一項第七款規定參照）。本件被告
    申○○等十七人抗辯原告戊○○就本案系爭公共設施，曾代位訴外人林聖光依侵
    權行為請求損害賠償，經本院八十三年度重訴字第一二一號判決戊○○敗訴確定
    ；嗣被告申○○等亦曾對原告戊○○就系爭公共設施並無使用權存在，訴請確認
    ，亦經最高法院以八十四年度台上字第二二三六號判決戊○○敗訴確定，因認原
    告戊○○就本案請求係就確定判決效力所及之訴訟標的更行起訴，並提出前開判
    決書為證。經查本件訴訟標的為原告對被告等之侵權行為及不當得利請求權，而
    本院八十三年度重訴字第一二一號請求損害賠償等事件，原告戊○○係代位行使
    訴外人林聖光對申○○等人之侵權行為損害賠償請求權及債務不履行之損害賠償
    請求權，是其訴訟標的應為訴外人林聖光對申○○等人之侵權行為及債務不履行
    損害賠償請求權，另最高法院八十四年度台上字第二二三六號確認使用權不存在
    事件，其訴訟標的應為原告戊○○等對系爭公共設施之使用權，故三者訴訟標的
    並不同，揆諸前揭規定，原告戊○○提起本件訴訟，於法並無不合，核先敘明。
四、得心證之理由：
    本件兩造所爭執之處，應在於原告就系爭土地上之游泳池、籃球場、網球場等公
    共設施是否有使用權？或該等公共設施坐落之土地，是否為社區之附屬從物，即
    相當於區分所有建物之共同使用部分，而原告亦有使用權？
  （一）原告主張國家公園社區住戶，就台北縣汐止鎮○○段車坪寮小段一六六之二
        號建屋後所剩餘之土地及其上之公共設施均有使用權等情，無非以其等之買
        賣契約及被告申○○等十七人與訴外人林聖光之合建契約為論據，經查：
    １、依系爭合建契約以觀，就系爭公共設施之有關約定，主要為契約書第三條及
        第十六條之約定，契約書第十六條約定：「為求別墅社區之整體高尚起見，
        乙方（指訴外人林聖光）應利用公共設施保留地，規劃公園、網球場、籃球
        場、游泳池、散步小道、景觀等遊憩設施，並於社區中心成立一小型購物服
        務中心及托兒服務中心」，由此條約定可知其主要內容係課以訴外人林聖光
        規劃興建系爭設施之義務，而未及於該等設施之使用權問題甚明。至於合建
        契約第三條約定：「本區別墅、住宅之建築總建坪及土地所有權，雙方各以
        如下之條件分配：１、甲（指地主即被告申○○等）乙兩方之分配，由乙方
        規劃整地完成，土地規劃建率約百分之二十五，申請主管機關核准建造，經
        雙方認可後抽籤決定。２、甲方所得按房地全部總面積之三分之一，甲方之
        成員間之分配由甲方自行決定分配之。３、乙方得房地全部之三分之二，分
        配後乙方所得房地若有變更不得侵佔甲方權利。若有無法歸屬於房屋前後院
        之畸零地應由乙方規劃及負責，含做為花園水池、植草、公共設施、美化環
        境等之用」，而依此條約定內容亦側重於合建後房地之分配比例，並對訴外
        人林聖光課以畸零地之規劃之義務，並無其等合建房屋之承買人就公共設施
        有使用權之約定，故尚難執此可認為原告就依系爭合建契約第三條、第十六
        條所興建之公共設施，有何使用之權限。
    ２、另依原告購買國家公園別墅房地之買賣契約以觀，原告丁○○係與出賣人江
        秀英簽訂內湖國家公園別墅特區房屋預定買賣合約書，並與出賣人林聖光簽
        訂預定土地買賣合約書；原告丙○○、戊○○則分別與被告舒正庚、寅○○
        簽訂不動產買賣契約書，而其等之契約中，就所謂「公共設施」、「休閒設
        施」之約定，亦僅見於原告丁○○與江秀英之前開房屋預定買賣合約書第六
        條，該條約定：「本別墅區公共設施包括道路休閒設施產權統由乙方名義管
        理，提供本別墅住戶使用，但應共同負擔管理及維護等費用」，故可認契約
        出賣人承諾買受人即住戶有條件使用所謂「公共設施」及「休閒設施」之權
        利，然基於契約之相對性，出賣人雖依契約有提供使用之義務，但若其違反
        契約義務，亦僅生債務不履行之問題，尚難認非買賣契約當事人之被告申○○等十七人，應就此負履行義務。
        是原告等既非系爭合建契約之當事人，且該合建契約亦無授與社區住戶或建
        商就公共設施永久使用之權限，已如前述，故縱認原告得依買賣契約請求出
        賣人提供游泳池、籃球場、網球場等公共設施以供住戶使用，然在出賣人對
        系爭公共設施並無所有權及處分權之情形下，充其量僅生債務不履行之問題
        ，自不能執此契約約定，認有拘束被告申○○等十七人之效力。故原告主張
        就系爭公共設施有使用權存在，即屬乏據。
  （二）另原告雖主張被告申○○等十七人依合建契約出具土地使用權同意書，故合
        建之範圍應係前開地號之整筆土地，系爭合建契約並無地主保留該公共設施
        所坐落土地之約定，故系爭合建之性質應為房屋及土地之「互易」，故該公
        共設施坐落之土地應為社區之附屬從物，即相當於區分所有建物之共同使用
        部分，僅係建商未請求地主移轉登記為全體住戶持分云云。惟查：
    １、被告申○○等十七人固不否認出具系爭地號整筆土地使用權同意書與訴外人
        林聖光之事實，惟抗辯土地使用權同意書僅供申請建照執照，並無其他用途
        等語。經查：該台北縣汐止鎮叭嗹港車坪寮小段一六─二地號面積三萬八千
        四百四十三平方公尺土地使用同意書，確係為申請建造／雜項執照而出具等
        情，有該同意書影本在卷可憑，且依系爭合建契約，訴外人林聖光就房地範
        圍以外之土地，尚有公共設施、遊憩設施之規劃義務，已如前述，故被告申
        ○○等人就該筆土地全部範圍授與訴外人林聖光使用權同意書，亦屬合理，
        且係履行合建契約之必要行為。
    ２、至於系爭公共設施所坐落之土地，係屬山坡地保育區丙種建築用地，並非法
        定空地等情，有台北縣政府工務局八一北工建字第乙─七五二、第─二五四
        二號函影本，附於本院八十三年度重訴字第一二一號損害賠償事件案卷（該
        卷第一百五十二頁），亦經本院調閱該卷查明屬實，是可知系爭公共設施所
        坐落之土地，並非國家公園別墅社區之建築基地範圍；且系爭公共設施所坐
        落之土地，亦均登記為被告申○○等十七人所有，此有土地謄本影本附卷可
        稽，是原告主張系爭公共設施坐落之土地，為合建範圍，且因合建契約之互
        易性質，以致為社區之附屬從物，住戶有使用權等情，尚乏依據，另原告主
        張係建商疏未請求地主移轉登記為全體住戶持分之事實，原告亦未舉證以實
        其說，自難憑採。
  （三）另原告雖主張系爭公共設施長久以來一直由社區全體住戶使用，部分被告擔
        任社區管理委員職務時，亦對社區住戶使用系爭公共設施並無異議，然原告
        依法對系爭公共設施及其坐落土地並無使用權已如前述，縱原告等就該公共
        設施曾為事實上之管理使用，亦不足佐為其等確有合法使用權之依據。是原
        告之主張，尚難採信。
五、綜上所述，原告就系爭公共設施及其坐落土地並無使用權，是被告申○○等十七
    人以所有權人之地位，同意被告國皇公司拆除系爭公共設施並以圍籬圈圍，被告
    國皇公司並委由被告綠堤公司施作拆除及圍籬工程，自屬權利之行使，並非侵害
    原告權利及使原告受有損害之行為，故原告依侵權行為及不當得利之規定，訴請
    被告等共同回復原狀並將土地交還原告使用，為無理由，應予駁回。
六、本件事證已臻明確，兩造其餘主張陳述及所提之證據，均毋庸再予審酌，附此敘
    明。
七、訴訟費用負擔之依據：民事訴訟法第七十八條。
中      華      民      國    九十      年      八      月    二十四    日
                                    臺灣士林地方法院民事第二庭
~B法      官  劉穎怡
右為正本係照原本作成。
如對本判決上訴須於判決送達後廿日內向本院提出上訴狀。
中      華      民      國    九十      年      八      月    三十一    日
~B法院書記官  陳雪麗


司法院資訊處製作；財團法人民間司法改革基金會備份。
